【裁判字號】    89,家上,47
【裁判日期】    890630
【裁判案由】    離婚
【裁判全文】
臺灣高等法院臺南分院民事判決  八十九年度家上字第四十七號
      上  訴  人  甲○○
      被  上訴人  乙○○
右當事人間請求離婚事件，上訴人對於中華民國八十九年三月二十日臺灣臺南地方法
院第一審判決（八十九年度婚字第九二號），提起上訴，並為訴之追加，本院判決如
左：
      主      文
上訴及追加之訴均駁回。
第二審（含追加部分）訴訟費用由上訴人負擔。
      事      實
甲、上訴人方面：
  一、聲明：求為判決：（一）原判決廢棄。（二）請准上訴人與被上訴人離婚。
  二、陳述：除與原判決記載相同者，予以引用外，補稱：
  （一）被上訴人誤會上訴人在外與女人同居，並聯合兩子，其中一子拿椅子毆打上
        訴人，將上訴人趕出家門，上訴人被迫離家時，曾有留給栽培小孩之費用新
        台幣（下同）二百五－六十萬元。
  （二）上訴人原在服務機關駕駛客運車時發生事故，先向友人借貸賠償民事請求，
        再以領得之退休金償還友人，而上訴人在八十一年間因手術開刀花費巨額費
        用，亦係因告貸而得；又被上訴人要求過戶之房地，早已蓋屋安放神位及祖
        先靈位，為祖先留下之財產。上訴人因被上訴人要求分取上訴人之退休金及
        將登記在其名下之房地，始提起本件訴訟。
  （三）被上訴人向外人言及要以藥物使上訴人倒陽不能發性，上訴人未知其居心，
        原在同居時給上訴人服二次中藥（未礙），但第三次施用不知何藥物後，上
        訴人則倒陽；被上訴人不但不守婦道，且不炊飯侍奉公婆，致公婆三餐四處
        在市場小店外食。兩造分開生活十餘年，已無感情存在，迄今已達不堪同居
        共同生活之程度；自得依民法第一千零五十二條第一項第三款、第五款及第
        二項規定，請求與被上訴人離婚。
  三、證據：援用第一審所提之證據。
乙、被上訴人方面：
  一、聲明：求為判決：（一）上訴駁回。（二）訴訟費用由上訴人負擔。
  二、陳述：除與原判決記載相同者，予以引用外，補稱：
  （一）上訴人係因與女友同居而自行離家出走不回，非由被上訴人將之趕出家門，
        為上訴人於原審法院七十七年度婚字第三七九號離婚事件所自承，上訴人稱
        兩造誠摯之基礎已動，且危及婚姻關係之維繫，雙方已無法繼續維持婚姻
        之可能云云，顯係其自招以致之，不應歸責於被上訴人。
  （二）再者，縱兩造間已分居多年，然非可歸責於被上訴人，上訴人自不得執此為
        理由，請求判決離婚。
  三、證據：除援用第一審所提證據外，補提郵政存簿儲金簿（影本）一件為證，並
      聲請調閱原審法院七十七年度婚字第三七九號兩造離婚民事案卷及訊問證人林
      獅。
      理      由
一、本件上訴人在原審係以民法第一千零五十二條第一項第五款及第二項之事由，請
    求與被上訴人離婚（參見原審卷第三－七頁起訴狀載）；嗣提起上訴後又增加依
    同法條第一項第三款規定為請求（參見本院卷第二三－二六頁補充理由狀），顯
    為訴之追加，被上訴人雖表示不同意（參見本院卷第三三頁），然按離婚之訴，
    於第一審或第二審言詞辯論終結前，得為訴之追加，為民事訴訟法第五百七十二
    條第一項所明定；準此規定，上訴人在本院追加依民法第一千零五十二條第一項
    第三款規定請求與被上訴人離婚，自無不合，合先明。
二、上訴人起訴主張：兩造憑媒妁之言結婚，已育有二子，婚姻關係現仍存續中，詎
    被上訴人誤會上訴人外遇，利用藥物使上訴人倒陽不舉，無法人道，求醫均無效
    ；嗣並與子聯手將上訴人毆傷趕出家門，上訴人不得已，乃住居友人處，被上訴
    人自此即對上訴人不聞不問，期間並一再造謠，傷及上訴人及借住之友人，分居
    迄今已十餘年，夫妻關係疏離形同陌路；又被上訴人不但不守婦道，且不炊飯侍
    奉公婆，致公婆三餐四處在市場小店外食，令其自生自滅，被上訴人如此行徑已
    失夫妻之互信、互諒及真誠，誠摯相愛之基礎顯已動，危及婚姻之維繫，雙方
    已無繼續維持婚姻之可能；為此，依民法第一千零五十二條第一項第三款、第五
    款及第二項之規定，求為判決准兩造離婚等語。
三、被上訴人則否認上訴人主張之事實，並以：上訴人係因與女友同居而自行離家出
    走不回，非由被上訴人將之趕出家門，上訴人主張兩造誠摯相愛之基礎已動，
    且危及婚姻關係之維繫，雙方已無法繼續維持婚姻之可能云云，顯係其自行招致
    ，不應歸責於被上訴人。再者，兩造縱已分居多年，然非可歸責於被上訴人，上
    訴人自不得執此為理由，請求判決離婚等語，資為抗辯。
四、上訴人主張兩造憑媒妁之言結婚，已育有二子，婚姻關係現仍存續中之事實，已
    據其於原審提出戶籍謄本為證（參見原審卷第八－九頁），並為被上訴人所不爭
    ，自堪信為真實；惟上訴人主張與被上訴人離婚之前開情事，已為被上訴人所否
    認，並以前揭各情詞置辯，經查：
（一）上訴人主張之前開離婚事實，已為被上訴人所否認，而上訴人並未能舉證以實
      其說，已難信其主張為真實；何況，上訴人前於七十七年間亦以被上訴人無故
      將其趕出家門，不准其返家，並暗中下藥，使之不能人道之惡意遺棄為由，而
      向原審法院訴請與被上訴人離婚，經原審法院判決其敗訴確定，有本院調取之
      原審法院七十七年度婚字第三七九號離婚案卷可稽，而上訴人之父林獅及子林
      群評於該案已明確證稱上訴人係因在外有女人而離家，被上訴人並無趕走上訴
      人及下藥之情事（參見原審法院上開民事案卷第二四頁），而上訴人又迄未能
      舉證證明被上訴人確有施用藥物使其倒陽不舉，無法人道之情事，則其空言主
      張被上訴人施用藥物使其倒陽不舉，無法人道云云，自非可信；又兩造之子林
      朝木、林群評於原審分別證稱：上訴人在外交女友是事實，渠等並未毆打上訴
      人等語在卷（參見原審卷第十七頁），佐以上訴人之父林獅在本院證稱：「（
      兩造）沒有共同生活，已十五年了，當時是因為兒子（即上訴人）在外面有女
      人，自從兒子在外面有女人後，就不常回家‧‧‧」等語（參見本院卷第三二
      頁），堪信上訴人係因在外有女人而離家為真，而上訴人就如何遭被上訴人及
      其子毆打，因而離家一節，又未能舉證以實其說，則其主張遭被上訴人與子聯
      手毆傷趕出家門云云，自不足信。又上訴人泛言主張被上訴人在其離家期間造
      謠，並未舉出被上訴人如何造謠之具體實證，且如何傷及上訴人與其友人，又
      未能舉證以實其說，亦非可信；再者，上訴人又主張被上訴人不守婦道，又不
      炊飯侍奉公婆，致公婆三餐四處在市場小店外食，令其自生自滅云云，已為其
      父林獅所否認（參見本院卷第三二頁），而上訴人復未能舉出具體之實證，亦
      不足信。至上訴人在原審提出之錄音帶及其譯文，係上訴人與其胞妹對話之片
      面說詞，自亦無從據以證明其前開主張各情為真。
（二）按夫妻之一方，受他方不堪同居之虐待者，得向法院請求離婚，民法第一千零
      五十二條第一項第三款定有明文；所謂「不堪同居之虐待」，係指予以身體上
      或精神上不可忍受之痛苦，致不堪繼續同居而言，如非客觀的已達於此程度，
      不容夫妻之一方，以主觀之見解，任意請求與他方離婚（最高法院三十四年上
      字第三九六八號判例參照）；查上訴人並未具體主張有何受被上訴人身體上或
      精神上虐待之情事，而其主張被上訴人施用藥物使其倒陽不舉，無法人道，並
      與子聯手將其毆傷趕出家門等情，既不足信；則其主張受被上訴人不堪同居之
      虐待，而依民法第一千零五十二條第一項第三款規定，請求與被上訴人離婚，
      自屬無據；至其主張被上訴人要求分取其退休金及將房地過戶乙節，亦與所謂
      「不堪同居之虐待」無涉，自亦無從依上開規定，請求與被上訴人離婚之餘地
      。
（三）又夫妻之一方，以惡意遺棄他方在繼續狀態中者，他方得向法院請求離婚，為
      民法第一千零五十二條第一項第五款所明定；所謂「以惡意遺棄他方」者，不
      僅須有違背同居之客觀事實，並須有拒絕同居之主觀情事，始為相當（最高法
      院四十九年台上字第一二五一號判例參照）；查兩造未共營夫妻生活已十餘年
      ，固為兩造所是認，惟上訴人係因在外有女人而離家，並非遭被上訴人與其子
      聯手毆打而趕出家門，已如前述，顯見未履行同居義者為上訴人，其咎在上訴
      人，而上訴人又未能舉證證明被上訴人有何惡意遺棄之情事，則其依民法第一
      千零五十二條第一項第五款規定，請求與被上訴人離婚，亦屬無據，而無准許
      之理由。
（四）又夫妻之一方，有前項以外之重大事由，難以維持婚姻者，夫妻之他方得請求
      離婚。但其事由應由夫妻之一方負責者，僅他方得請求離婚；民法第一千零五
      十二條第二項亦定有明文。此項關於夫妻請求裁判離婚事由之概括規定，其目
      的在使夫妻請求裁判離婚之事由較富彈性，惟必構成離婚之重大事由，有可歸
      責於夫妻之一方，始得由無責任之他方請求離婚。查兩造未共營夫妻生活既已
      十餘年，且互不聞問，而上訴人主張兩造已失互信、互諒及真誠，誠摯相愛之
      基礎顯已動等情，又為被上訴人所不爭，固屬實情，惟兩造十餘年間未共營
      夫妻生活，既係上訴人在外有女人而離家，並非被上訴人與其子聯手毆打而趕
      其出家門所致，則兩造未能共營夫妻婚姻生活，因而造成兩造夫妻關係疏離，
      形同陌路，致使兩造誠摯相愛之基礎盡失，實係導因於上訴人所致，其咎在上
      訴人，被上訴人並無可歸責之因素，則依民法第一千零五十二條第二項但書規
      定，自無由可歸咎於己之上訴人請求與被上訴人離婚之餘地。至上訴人主張離
      家時，曾有留給栽培小孩之費用二百五－六十萬元乙節，並未據上訴人舉證以
      實其說，而依被上訴人提出之上訴人郵政存簿儲金簿（影本），上訴人於當時
      所留存之存款僅餘七十二元（參見本院卷第三八頁），足見上訴人上開主張非
      真；何況，上訴人上開主張，亦不足以證明其就兩造婚姻所生之破綻無可歸責
      之因素。又被上訴人於原審提出之喜帖，並不足以影響前開論斷，自無再予審
      論之必要，附此明。
五、綜上所述，上訴人空言主張受被上訴人不堪同居之虐待及惡意遺棄，並非實情，
    而不足信；而兩造十餘年未能共營夫妻婚姻生活，因而造成兩造夫妻關係疏離，
    形同陌路，誠摯相愛之基礎盡失，實係導因於上訴人所致，其咎在上訴人，並無
    可歸責於被上訴人之情形；則上訴人在原審依民法第一千零五十二條第一項第五
    款及第二項規定，請求與被上訴人離婚，自非有當，要難准許；原審因而駁回其
    離婚之請求，核無不合；上訴意旨猶執前詞指摘原判決不當，而聲明廢棄，為無
    理由；又其在本院追加依民法第一千零五十二條第一項第三款規定，請求與被上
    訴人離婚，亦非正當，要無准許之理由，均應予以駁回。
六、據上論結，本件上訴及追加之訴均為無理由，依民事訴訟法第四百四十九條第一
    項、第七十八條，判決如主文。
中      華      民      國    八十九    年      六      月    三十      日
                          臺灣高等法院臺南分院民事第四庭
~B1審判長法官  王  惠  一
~B2      法官  吳  上  康
~B3      法官  蘇  清  恭
右為正本係照原本作成。
上訴人如對本判決上訴，須於判決送達後二十日內向本院提出上訴狀（須附繕本一份
）；未表明上訴理由者，應於上訴後二十日內向本院提出理由書（須附繕本一份）。
中      華      民      國    八十九    年      六      月    三十      日
~B法院書記官  李  淑  華
【附記】：
民事訴訟法第四百六十六條之一：
I對於第二審判決上訴，上訴人應委任律師為訴訟代理人。但上訴人或其法定代理人
  具有律師資格者，不在此限。
II上訴人之配偶、三親等內之血親、二親等內之姻親，或上訴人為法人、中央或地方
  機關時，其所屬專任人員具有律師資格並經法院認為適當者，亦得為第三審訴訟代
  理人。


司法院資訊處製作；財團法人民間司法改革基金會備份。
